【裁判字號】    99,上易,131
【裁判日期】    990831
【裁判案由】    第三人異議之訴
【裁判全文】
臺灣高等法院高雄分院民事判決         99年度上易字第131號
上  訴  人  戊○○
訴訟代理人  壬○○
            葉天來律師
複代理人    黃重雍律師
被上訴人    庚○○○
                      （遷出國外）
被上訴人    華南商業銀行股份有限公司
法定代理人  乙○○
訴訟代理人  丙○○
            丑○○
被上訴人    台中商業銀行股份有限公司
法定代理人  辛○○
被上訴人    陽信商業銀行股份有限公司
法定代理人  丁○○
訴訟代理人  甲○○
            己○○
被上訴人    合作金庫商業銀行股份有限公司
法定代理人  子○○
訴訟代理人  癸○○
上列當事人間第三人異議之訴等事件，上訴人對於民國99年3 月
11日臺灣高雄地方法院98年度訴字第1910號第一審判決提起上訴
，本院於99年8 月24日言詞辯論終結，判決如下：
    主  文
上訴駁回。
第二審訴訟費用由上訴人負擔。
    事 實 及 理 由
一、被上訴人庚○○○、台中商業銀行股份有限公司均未於言詞
    辯論期日到場，核無民事訴訟法第386 條各款所列情形之一
    ，爰依上訴人之聲請，由其一造辯論而為判決。
二、上訴人起訴主張：坐落高雄縣旗山鎮○○段529-88地號土地
    及其上同段124 建號建物（下稱系爭房地）原為伊所有，於
    91年10月18日以新臺幣（下同）150 萬元出售予庚○○○，
    約定庚○○○於簽約時給付頭期款30萬元，於91年10月28日
    給付第二期款20萬元，尾款100 萬元則於所有權移轉登記後
    給付。伊於庚○○○給付50萬元後，即依約於91年11月6 日
    移轉系爭房地所有權予庚○○○，惟庚○○○拒絕支付尾款
    ，經伊多次催告均未履行，伊已依民法第254 條之規定以存
    證信函或起訴狀繕本對庚○○○解除系爭買賣契約，庚○○
    ○應依同法第259 條第1 款回復原狀之規定，將系爭房地所
    有權回復登記予伊，伊即為系爭房地所有權人。又庚○○○
    因積欠華南商業銀行股份有限公司（下稱華南銀行）、台中
    商業銀行股份有限公司（下稱台中商銀）、陽信商業銀行股
    份有限公司（下稱陽信銀行）、合作金庫商業銀行股份有限
    公司（下稱合庫銀行）債務，經上揭銀行對庚○○○聲請強
    制執行，由執行法院以98年度司執字第12973 號強制執行事
    件對系爭房地強制執行，惟伊既為系爭房地所有權人，依強
    制執行法第15條規定，有排除該強制執行之權利。爰依民法
    第259 條第1 款、強制執行法第15條規定，請求判決：(一)庚
    ○○○應將高雄縣旗山地政事務所於91年11月6 日就系爭房
    地所為所有權移轉登記辦理塗銷，回復為伊所有之登記，(二)
    執行法院98年度司執字第12973 號強制執行事件中關於系爭
    房地之強制執行程序應予撤銷。
三、華南銀行、陽信銀行及合庫銀行均以：否認上訴人關於庚○
    ○○尚未支付系爭買賣契約尾款100 萬元之事實。又不動產
    之登記有絕對效力，系爭房地現登記在庚○○○名下，即屬
    庚○○○所有，在上訴人對庚○○○提起移轉或塗銷所有權
    登記之訴訟獲得勝訴判決確定前，系爭房地之登記仍不失其
    效力，則上訴人對系爭房地並無所有權，無排除強制執行之
    權利等語，資為抗辯。
    庚○○○及台中商銀則未於言詞辯論期日到場，亦未提出書
    狀作何聲明或陳述。
四、原審判決上訴人全部敗訴。上訴人聲明不服，求為判決：(一)
    原判決廢棄，(二)庚○○○應將高雄縣旗山地政事務所於91年
    11月6 日就系爭房地所為所有權移轉登記辦理塗銷，回復為
    上訴人所有之登記，(二)執行法院98年度司執字第12973 號強
    制執行事件中關於系爭房地之強制執行程序應予撤銷；被上
    訴人除庚○○○、台中銀行未到場為聲明外，餘均求為判決
    ：上訴駁回。
五、上訴人主張系爭房地原為其所有，於91年11月6 日以買賣為
    原因，移轉登記為庚○○○所有之事實，經提出土地建築改
    良物買賣所有權多轉契約書、土地暨建物所有權狀、不動產
    買賣契約書等影本為憑（原審卷8 至13頁、39至42頁），參
    以被上訴人華南銀行等現以系爭房地為庚○○○所有，聲請
    強制執行中，且到場之華南銀行、陽信銀行及合庫銀行就此
    部分事實均不爭執，台中商銀經合法通知，亦未為爭執，堪
    認為真實。上訴人另主張因庚○○○未依系爭買賣契約給付
    尾款100 萬元，已通知其解除雙方買賣契約，庚○○○應將
    系爭房地之所有權移轉登記辦理塗銷，回復為上訴人所有，
    及上訴人既因回復登記取得系爭房地所有權，即有排除系爭
    強制執行之權利等語，則為華南銀行、陽信銀行、合庫銀行
    所否認，並以前揭情詞置辯。是兩造之爭點即為：(一)庚○○
    ○就系爭房地之買賣價金，是否尚未支付尾款100 萬元？(二)
    上訴人是否已合法對庚○○○解除系爭買賣契約？(三)上訴人
    依民法第259 條第1 款之規定，請求庚○○○將系爭房地回
    復登記為上訴人所有，有無理由？(四)上訴人是否得依強制執
    行法第15條規定，排除華南銀行等對系爭房地之強制執行？
六、茲就兩造間爭點，判斷如下：
  (一)按當事人主張有利於己之事實者，就其事實有舉證之責任，
    民事訴訟法第277 條前段定有明文。民事訴訟法如係由原告
    主張權利者，應先由原告負舉證之責，若原告先不能舉證，
    以證實自己主張之事實為真實，則被告就其抗辯事實即令不
    能舉證，或其所舉證據尚有疵累，亦應駁回原告之請求（最
    高法院17年上字第917 號判例參照）。又民事訴訟法第280
    條第1 項前段規定，當事人對於他造主張之事實，於言詞辯
    論時不爭執者，視同自認。同條第3 項規定，當事人對於他
    造主張之事實，已於相當時期受合法之通知，而於言詞辯論
    期日不到場，亦未提出準備書狀爭執者，準用第1 項之規定
    ；但不到場之當事人係依公示送達通知者，不在此限。是則
    ，不到場之當事人如係依公示送達通知者，不因其未為爭執
    而發生視同自認之效力。
  (二)上訴人主張庚○○○尚未支付系爭房地之買賣尾款100 萬元
    ，固以：依系爭買賣契約書第9 條約定「買賣標的物限於全
    部價款付清辦理移交」，及系爭房地之土地所有權狀及建物
    所有權狀正本均由上訴人持有中，系爭房地亦尚由上訴人家
    屬居住中，未點交庚○○○，並由上訴人繳納房屋稅、地價
    稅等事實，足以證明庚○○○尚未支付尾款等語，而於原審
    審理中提出系爭房地所有權狀正本及房屋保險單資料（原審
    卷第35頁，閱後已發還），及提出買賣契約書、存證信函均
    影本為憑（原審卷14至15頁，39至42頁）。惟查，庚○○○
    自94年8 月13日出境後，迄無入境紀錄，有入出境查詢資料
    可稽（原審卷61至62頁），且其因現在國外之住居所不明，
    係經依公示送達通知庭期，自不因其未就上訴人上開主張到
    場或提出書狀為爭執，而發生視同自認之效力，先予敘明。
    再者，系爭房地於91年11月6 日移轉所有權登記予庚○○○
    後，已由庚○○○向陽信銀行辦理抵押貸款，經上訴人陳明
    （本院卷7 頁），則衡情庚○○○應於貸款後即將該款轉付
    上訴人；若庚○○○辦理房屋貸款後，拒不支付款項，上訴
    人理當逕予催告請求，然參以上訴人主張於98年7 月23日發
    存證信函對庚○○○催告付款（未提出該催告之存證信函）
    ，及於98年8 月11日發解約存證信函，即近7 年後，於債權
    人銀行聲請強制執行後，始為催告付款並解約，已與經驗法
    則有違。而土地、建物所有權狀正本之交付，與尾款之交付
    ，並無同時履行之關係，況庚○○○既得辦理抵押貸款，應
    已受權狀之交付，上訴人非不得於其後因其他事由受權狀正
    本之交付，尚難因此推論未受支付尾款。又上訴人固提出買
    賣契約書影本，主張系爭房地現由上訴人家屬居住中，未點
    交庚○○○，依第9 條約定，足認庚○○○尚未支付尾款云
    云，惟該買賣契約書是否真正，未經庚○○○表示意見，況
    出賣人於履行買賣契約後，仍得依其他法律關係占有出賣之
    標的物，亦無從逕予推論未支付尾款之事實。另上訴人稱：
    系爭房屋買賣事務由庚○○○在台灣之姑姑陳麗羽代為處理
    ，辦理過戶、貸款後，庚○○○即表示不願買系爭房地，但
    因其一直未回台灣，致無從再辦理回復上訴人名義之過戶手
    續等語，然庚○○○於91年10月28日至94年8 月13日之間，
    出入境達28次以上，有出入境紀錄可稽，並無上訴人所稱不
    能辦理回復登記之情，況庚○○○既係委由陳麗羽辦理買賣
    及貸款事務，理應由陳麗羽交付尾款，且如反悔不買，亦無
    不能再委任陳麗羽辦理回復登記之理，是上訴人此部分主張
    ，顯與事實不符，且無通知陳麗羽到庭作證之必要。從而，
    應認上訴人就其主張庚○○○未支付尾款之事實，未能舉證
    證明。
  (三)次按民法第254 條規定，契約當事人之一方遲延給付者，他
    方當事人得定相當期限催告其履行，如於期限內不履行時，
    得解除其契約。第258 條第1 項規定，解除權之行使，應向
    他方當事人以意思表示為之。又非對話而為意思表示者，其
    意思表示以通知達到相對人時，發生效力，民法第95條第1
    項定有明文。所謂達到，係指意思表示達到相對人之支配範
    圍，置於相對人隨時可了解其內容之客觀之狀態而言（最高
    法院58年台上字第715 號判例參照）。上訴人固主張曾於98
    年7 月23日催告庚○○○支付系爭尾款（原審卷34頁），然
    未提出該催告函為證。其次，其主張已向庚○○○為解約之
    意思表示，固提出存證信函為憑，然該存證信函日期為98年
    8 月11日，收件人地址為高雄縣鳳山市○○路432 號2 樓，
    其時庚○○○則未入境，顯然無法送達，尚未生解約之效力
    ；上訴人再主張以起訴狀繕本之送達為解約之意思表示，姑
    不論上訴人於起訴狀僅為已經催告解約之事實陳述，並無通
    知為解約之意思表示，且該起訴狀繕本既因庚○○○早已遷
    居國外，其時並未入境，及上訴人稱：不知其國外住址（原
    審卷81頁），而未合法送達，嗣改依公示送達方式送達（原
    審卷82頁），則上訴人之意思表示即未實際到達庚○○○，
    按之上開說明，核難認已對庚○○○發生解除系爭買賣契約
    之效力。從而，上訴人主張庚○○○應依民法第259 條第1
    款規定，回復系爭房地之所有權登記，即無理由。
  (四)又依強制執行法第15條提起第三人異議之訴者，須第三人就
    執行標的物有足以排除強制執行之權利者，始得提起。所謂
    就執行標的物有足以排除強制執行之權利者，係指對於執行
    標的物有所有權、典權、留置權、質權存在情形之一者而言
    （最高法院44年台上字第721 號判例參照）。上訴人既未能
    舉證證明對庚○○○已取得解除系爭買賣契約之權利，且已
    合法解除系爭買賣契約，而無從請求庚○○○回復系爭房地
    為上訴人所有之登記，業如前述，就系爭房地即無上揭足以
    排除強制執行之權利。況依強制執行法第51條第2 項規定，
    實施查封後，債務人就查封物所為移轉、設定負擔或其他有
    礙執行效果之行為，對於債權人不生效力。債務人在查封後
    就查封物所為之處分，對於債權人不生效力，所謂債權人非
    僅指聲請執行查封之債權人而言，即參與分配之債權人，亦
    包括在內（最高法院51年台上字第156 號判例參照）。系爭
    房地既經執行法院查封執行在先，庚○○○縱使就系爭房地
    為塗銷或移轉所有權登記，亦對本件債權人銀行不生效力；
    換言之，亦不得主張有排除系爭強制執行之效力。從而，上
    訴人請求撤銷關於系爭房地之強制執行程序，為無理由。
七、綜上，上訴人依民法第259 條第1 款及強制執行法第15條之
    規定，請求庚○○○將系爭房地之所有權移轉登記辦理塗銷
    ，回復為上訴人所有之登記，及執行法院98年度司執字第12
    973 號強制執行事件中關於系爭房地之強制執行程序應予撤
    銷，均無理由。原審為上訴人敗訴之判決，並無不合。上訴
    意旨指摘原判決不當，求予廢棄改判，為無理由，應予駁回
    。
據上論結，本件上訴為無理由，依民事訴訟法第463 條、第385
條第1項前段、第449 條第1 項、第78條，判決如主文。
中    華    民    國    99    年    8     月    31    日
                            民事第一庭
                                審判長法官  黃金石
                                法      官  林健彥
                                法      官  謝肅珍
以上正本證明與原本無異。
本件不得上訴。
中    華    民    國    99    年    8     月    31    日
                                書  記  官  張宗芳

司法院資訊處製作；財團法人民間司法改革基金會備份。
